【裁判字號】    96,訴,1842
【裁判日期】    970312
【裁判案由】    殺人未遂
【裁判全文】
臺灣臺北地方法院刑事判決              96年度訴字第1842號
公  訴  人  臺灣臺北地方法院檢察署檢察官
被      告  戊○○
選任辯護人  張旭業律師
            楊珮君律師
上列被告因殺人未遂案件，經檢察官提起公訴（96年度偵字第
4337號），本院判決如下：
    主  文
本件公訴不受理。
    理  由
一、公訴意旨略以：被告戊○○於民國93年7月22日下午4時30分
    許，在臺北市○○區○○路2段281巷與德昌街口「萊爾富」
    便利商店前，跨坐在被害人乙○○所有DUD-986號輕型機車
    上，與丙○○一同等候友人甲○○、丁○○期間，和前來取
    車之被害人發生口角爭執，被告與丙○○遂共同基於傷害之
    犯意聯絡，聯手毆打被害人，於互毆過程中，被告因遭被害
    人勒住頸部無法脫身，乃基於殺人之故意，自隨身背包內取
    出長約20公分之銀色折疊式尖刀1把，剌入被害人腹部1刀及
    背部2刀，致使被害人受有腹部穿剌傷併腸繫膜及多處小腸
    破裂與背部2處剌傷等傷害，經送醫急救後，始倖免於難；
    因認被告涉有刑法第271條第2項、第1項之殺人未遂罪嫌。
二、訊據被告否認有公訴人所指之殺人未遂犯行，辯稱：當時丙○○與被害人扭打在一起，伊看到地上有把刀子，怕被害人
    拿去所以才撿起來，伊正要收起來時被害人剛好被推過來，
    刀子才會刺到被害人的背部云云。
三、公訴人認被告涉有殺人未遂犯行，係以：被告之供述，被害
    人之指訴，證人丙○○及丁○○之證述，被告所繪製之銀色
    尖刀圖，及國立臺灣大學醫學院附設醫院93年7月29日之診
    斷證明書等，為主要論據。
四、經查：
    (一)被告於93年3月1日入伍服役，有其兵籍資料查詢結果（見
      94年度調偵字第376號卷第39頁）附卷可稽。是於本件行
      為時，被告為軍人之身份。然被告其後於93年7月29日，
      因另犯毒品危害防制條例之罪，經國防部北部地方軍事法
      院羈押於國防部北區軍事看守所，有國防部北部地方軍事
      法院93年度聲押字第068號押票（附於國防部高等軍事法
      院95年上訴字第114號卷）在卷足憑。是依兵役法第20條
      第1項第3款規定，常備兵於羈押時起停服現役，稱為停役
      ，而喪失其軍人之身分。又本件係被害人於93年9月3日發
      覺被告涉案而向警提出告訴，有被害人之警詢筆錄（見94
      年度偵字第10556號卷第35頁）可按。故於發覺本件犯罪
      時，被告已因羈押停役而喪失軍人身分，是依軍事審判法
      第5條第2項之規定，本院就本件有審判權，合先敘明。
    (二)查，被害人於前揭時、地，因取車問題與被告、丙○○發
      生口角爭執，雙方進而互毆，被告、丙○○不敵，丙○○
      乃退至一旁便利商店，此時是被害人與被告相互扭打，在
      此過程中，被害人感覺腹部一陣疼痛，將被告推開後，隨
      即發現腹部遭到刺傷，其後被告之友人甲○○駕車前來，
      被害人見狀立即逃跑，被告與丙○○又前去追打，直至被
      害人倒地後才離開，嗣被害人經送醫急救，經診斷受有前
      述傷害等情，迭據被害人於警詢及偵、審中指訴明確在卷
      ，並有國立臺灣大學醫學院附設醫院93年7月29日之診斷
      證明書（見94年度偵字第10556號卷第47頁）附卷可稽。
      被害人前揭所指：在與被告扭打過程感到腹部疼痛，將被
      告推該後，就發現腹部遭到刺傷此事實，不僅與證人丙○○於警詢及偵查中所述：當時伊退到旁邊要拿東西丟被害
      人，伊就發現被害人身上有血，才知道被害人被刺傷了等
      語（見94年度偵字第10556號卷第18、59頁），互核一致
      。參以被告於警初詢時即坦承：有持刀刺被害人的右後腹
      部後，伊就一直把刀握在手上等語（見94年度偵字第1055
      6 號卷第15頁）；及證人甲○○、丁○○於警詢中均一致
      證稱：在搭車離去後，有聽聞被告說有持刀次被害人等語
      （見94年度偵字第10556號卷第26、30頁）；暨證人丙○○於警詢及偵查中，證人丁○○於偵查及本院審理時均證
      稱：上車後，有看見被告自隨身背包內取出一把折疊刀擦
      拭血跡等語（以上見94年度偵字第10556號卷第19、59、
      60 頁，本院97年2月14日審判筆錄第9頁）；足認被告確
      有持刀刺傷被害人之行為。被告雖以前詞否認之，然被告
      此部分所述，不僅與其前揭警初詢中所述相左，且被告既
      自承當時確有持刀，惟被害人所受傷害，並非僅單一之背
      部刺傷，甚者腹部亦同有傷害，被告就此顯然無法自圓其
      說。是被告翻異警詢中之自白，並改以前詞置辯，核屬臨
      訟飾卸之詞，委無足取。
    (三)被告有持刀刺傷被害人，並致使被害人受有傷害，業據認
      定如前。公訴人亦據以認定被告係基於殺人犯意為之。惟
      按刑法殺人未遂與傷害罪之區別，端在以加害人於行為之
      初有無戕害他人生命之故意為斷，至於殺人犯意之存否，
      固係隱藏於行為人內部主觀之意思，被害人傷痕之多寡、
      受傷處所是否即為致命部位、傷勢輕重程度、加害人下手
      情形、所用兇器為何，及與被害人是否相識、有無宿怨等
      情，雖不能執為區別殺人與傷害之絕對標準，然仍非不得
      審酌事發當時情況，觀其行為動機，視其下手情形、用力
      輕重、砍向部位之手段，佐以其所執兇器、致傷結果、與
      被害人之關係暨行為後之情狀等予以綜合觀察論斷（最高
      法院47年度臺上字第1364號判例、84年度臺上字第3197號
      、85年度臺上字第1608號、87年度臺上字第3121號判決可
      資參照）。是被告此舉究竟意欲為何，以及其實施之行為
      應如何評價，按上所述，自應斟酌客觀之事實加以綜合判
      斷，尚難以此即遽認被告必有殺人之故意。經查：依被害
      人於本院審理時所述，與被告並不相識，當時是口角爭執
      進而互毆。是本件僅係因言語發生爭吵之偶發事件，衡情
      當無足以使被告萌生殺機。又依被害人於本院審理時所述
      ，其與被告、丙○○互毆後，被告、丙○○不敵，丙○○
      退至一旁，其再與被告扭打，此過程才感覺到腹部疼痛等
      語。可見被告是在受被害人壓制之情形下，為求脫困才進
      而持刀刺傷被害人。再就被害人所受傷害經函詢診療醫院
      結果：…急診當時主訴為被刀刃刺傷，腹部廣泛性疼痛，
      理學檢查發現，生命徵象尚屬穩定，意識清楚，於腹部有
      一穿刺傷口，約2公分，後腰部左右各有一處穿刺傷，長
      度也約為2公分…手術發現在小腸處有三處割裂傷，三處
      裂傷範圍均大於小腸圓周50%，無斷裂，惟腸液外露，造
      成腹內混濁性腹水，另腸系膜處有兩處損傷，造成約50毫
      升之腹內出血…造成立即死亡之機率不高等語，有國立臺
      灣大學醫學院附設醫院97年2月4日校附醫秘字第09702005
      78號函（附於本院卷第59頁）可按。是以被害人遭刺傷之
      傷勢以觀，不僅不致於造成立即死亡之危害，且以被告攻
      擊之部位為腹部、後腰部，若被告真有殺人之犯意，何以
      未以猛力穿刺方式為之？參以被害人於本院審理時所述：
      伊腹部受傷之後很痛，就馬上坐在地下，他們兩人就停手
      ，可是他們也沒有離開現場在伊旁邊打電話，有一部車有
      到現場，伊怕他們對伊更不利就跑，被告有追了伊20公尺
      ，伊就跑到路邊一間公司裡面，有人還用棍子打伊，伊又
      倒地，他們才離開等語（見本院97年2月14日審判筆錄第
      7頁）。則在被害人遭攻擊受傷後，被告不僅未繼續攻擊
      ，而是在等待友人前來，而在友人前來後，被告挾此人數
      優勢下前去追打被害人，見被害人倒地之後即行離去，若
      被告真欲致被害人於死地，被害人所受傷害當不僅止於此
      。是綜合兩造間素不相識、本件發生衝突之緣由、被告攻
      擊之方式及被害人所受傷害等情觀之，被告顯係出於教訓
      被害人之意，足見被告並無殺人之犯意，而係基於傷害犯
      意為之。
    (四)前揭診療醫院函覆雖認為：綜觀被害人受傷程度，小腸受
      損為AIS第3級，皮外受損為第2級，創傷分數ISS總和為13
      分…據此被害人受傷程度未達不治之重傷程度，但已達難
      治之重傷程度。惟按刑法第10條第4項第6款所謂其他於身
      體或健康有重大不治或難治之傷害，係指傷害重大，且不
      能治療或難於治療者而言，故傷害雖屬不治或難治，如於
      人之身體或健康無重大影響者，仍非本款所稱之重傷（最
      高法院29年上字第685號判例要旨參照，又刑法第10條第4
      項第6款之規定並未修正）。依卷附被害人診療之診斷證
      明書所載：被害人於93年7月22日至該院急診，接受剖腹
      探查術及部分小腸切除術，於93年7月29日出院，其後於
      93年10月25日住院，同年月27日接受剖腹探查術及小腸吻
      合術，93年11月7日出院。又依卷附入院病患護理評估表
      ，被害人第2次再施行手術，是進行小腸切除，欲回復腸
      道功能。而依卷附出院病歷摘要所載第二次之治療經過：
      The patient was admitted on 10/25/2004 and received
      surgery on 10/27/2004.Operation was smooth,and the
      patient had flatus on the next day…Because bowel
      movement returned to normalgradually,the patient
      started oral fluid intake on11/03/2004.Diet shifte
      d gradually from water tofull diet on 11/05/2004
      with no problem…Becausethe patient's condition
      was stable,the patient wasdischarged on11/07/2004
      等語。可見被害人腸道功能在施行過手術後，已逐漸回復
      至正常功能，被害人在手術過後從流質食物到正常進食並
      無問題，因被害人手術後情況穩定才出院。又依卷附之住
      院病患身體評估紀錄表，第二次手術出院時，有關腸胃系
      統均係記載正常等語。更可認被害人之腸道功能，確能經
      過上揭治療而回復正常。此觀被害人就此於本院審理時所
      述：腸子收縮的部分比較不正常而已，吃東西容易悶悶漲
      漲的，醫生說這是後遺症，比較需要吃腸胃藥等語（見本
      院97年2月14日審判筆錄第8頁），更足以認定。是被害人
      所受傷害雖經診療醫院認定為難治，惟經過手術後，仍可
      回復腸道之正常功能，按上所述，究非屬於人之身體或健
      康有重大不治或難治之傷害。
    (五)綜合上述，核被告上開持刀刺傷被害人所為，係犯刑法第
      277條第1項之普通傷害罪，而該條之罪，依同法第287條
      前段之規定，須告訴乃論。按起訴之程序違背規定者，應
      諭知不受理之判決，並得不經言詞辯論為之，刑事訴訟法
      第303條第1款、第307條分別定有明文。又刑事訴訟法第
      303 條第3項規定：「告訴或請求乃論之罪，未經告訴、
      請求或其告訴、請求經撤回或已逾告訴期間者」，其中所
      謂「告訴經撤回」，係指檢察官根據合法之告訴而起訴，
      於訴訟繫屬後，法院審理中撤回告訴者而言，並不包括檢
      察官提出起訴書於法院前業已撤回告訴之情形在內。是告
      訴乃論之罪，於偵查中經撤回告訴者，應為不起訴處分，
      如應不起訴而起訴者，其起訴之程序即屬違背規定，法院
      應諭知不受理之判決（最高法院82年度臺非字第380號判
      決要旨參照）。查，本件在偵查中業據被害人具狀撤回告
      訴，有被害人出具之刑事撤回告訴狀（見96年度偵字第43
      37號卷第38頁）可按。是被害人既已具狀撤回告訴，本件
      公訴人依法原應為不起訴處分，惟竟仍向本院提起公訴，
      按上所述，本件起訴之程序自屬違背規定，爰不經言詞辯
      論，逕為諭知不受理之判決。
據上論斷，應依刑事訴訟法第303條第1款、第307條，判決如主
文。
中    華    民    國    97    年    3     月    12    日
                  刑事第七庭    審判長法  官  孫惠琳
                                      法  官  黃紹紘
                                      法  官  許泰誠
以上正本證明與原本無異。
如不服本判決，應於判決送達後10日內，向本院提出上訴狀。
                                      書記官  劉麗英
中    華    民    國    97    年    3     月    12    日


司法院資訊處製作；財團法人民間司法改革基金會備份。
